【裁判字號】    99,簡上,371
【裁判日期】    990729
【裁判案由】    詐欺
【裁判全文】
臺灣桃園地方法院刑事判決             99年度簡上字第371號
上  訴  人
即  被  告  乙○○
選任辯護人  吳秀菊律師
上列上訴人因詐欺案件，不服本院刑事庭於民國99年3 月22日所
為99年度桃簡字第664 號第一審刑事簡易判決（聲請簡易判決處
刑案號：臺灣桃園地方法院檢察署98年度偵字第19935 號），提
起上訴，本院管轄之第二審合議庭判決如下：
    主  文
上訴駁回。
乙○○緩刑貳年。
    事  實
一、乙○○明知不法犯罪集團，經常要求被害人將被騙之款項匯
    入其所使用之人頭帳戶，以掩飾其詐欺取財之犯罪所得，並
    藉此逃避檢警人員之追緝，且預見向其取得提款卡及密碼等
    帳戶資料之人，會以其帳戶作為此類詐財取財之不法所用，
    竟仍基於幫助詐欺取財之不確定故意，容任他人使用其帳戶
    ，以遂行詐騙他人財物之犯行，而於民國98年8 月10日閱讀
    報紙上之分類廣告後，撥打0000000000號行動電話予不詳真
    實姓名年籍之人，並相約於98年8 月10日18時許見面後，在
    桃園縣桃園市火車站站前新光三越百貨公司對面之全家便利
    商店前，將其在渣打國際商業銀行股份有限公司三民分行所
    申辦使用之00000000000 號帳戶之存摺影本、提款卡、密碼
    、駕照影本及履歷表交付該不詳人士，再由該人轉交於其所
    屬之詐欺集團成員使用。嗣於98年8 月12日13時許，甲○○
    在家中上網尋找網路援交，接獲上開詐欺集團成員來電，要
    求甲○○依其指示匯款，甲○○一時不察而陷於錯誤，依據
    來電指示，依序於同日晚上7 時23分許、8 時34分許、10時
    5 分許、10時7 分許、10時10分許、10時23分許，分別匯入
    新臺幣（下同）40,000元、26,000元、98,000元、2,000 元
    、1,000 元、1,000 元，共計168,000 元，至乙○○上揭帳
    戶內。嗣甲○○發覺有異，遂報警處理，經警循線查悉上情
    。
二、案經桃園縣政府警察局桃園分局報告台灣桃園地方法院檢察
    署檢察官偵查後聲請以簡易判決處刑。
    理  由
一、證據能力之判斷：
  (一)按被告以外之人於審判外之陳述雖不符刑事訴訟法第159 條
    之1 至之4 規定，而經當事人於審判程序同意作為證據，法
    院審酌該言詞陳述或書面陳述作成時之情況，認為適當者，
    亦得為證據；當事人、代理人或辯護人於法院調查證據時，
    知有刑事訴訟法第159 條第1 項不得為證據之情形，而未於
    言詞辯論終結前聲明異議者，視為有前項之同意，同法第15
    9 條之5 定有明文。又該條立法意旨在於傳聞證據未經當事
    人之反對詰問予以核實，原則上先予排除，惟若當事人已放
    棄反對詰問權，於審判程序中表明同意該等傳聞證據可作為
    證據；或於言詞辯論終結前未聲明異議，基於尊重當事人對
    傳聞證據之處分權，及證據資料愈豐富，愈有助於真實發見
    之理念，且強化言詞辯論主義，使訴訟程序得以順暢進行，
    上開傳聞證據亦均具有證據能力。準此，被告乙○○對檢察
    官所提證人即被害人甲○○於警詢時之陳述無意見（詳偵查
    卷第6 頁至第7 頁），復本院認其作成之情形並無不當情形
    ，經審酌後認為適當，故該證人前開審判外之陳述得為證據
    ，合先敘明。
  (二)另被告前向渣打國際商業銀行股份有限公司三民分行申設之
    存款帳戶（戶名：乙○○，帳號：00000000000 號）開戶資
    料暨存款往來明細、被害人甲○○之渣打銀行自動櫃員機交
    易明細表6 紙等物（見偵查卷第26頁至第37頁、第11頁至第
    12頁），均與本案事實具有自然關聯性，復屬書證性質，且
    查無事證足認有違背法定程式或經偽造、變造所取得之情事
    ，況檢察官及被告對此部分之證據能力亦不爭執，是堪認均
    有證據能力，附此敘明
二、認定事實所憑之證據及理由：
  (一)本件上訴意旨（略以）：上訴人原以上訴狀表示，伊係看報
    紙找工作，不知對方會拿伊提款卡去騙人等語。嗣於審判期
    日終坦承因求職將提款卡及密碼交付他人，而有不確定故意
    之幫助詐欺犯行。
  (二)按刑法對於故意有兩種規定，首先刑法第13條第1 項規定：
    「行為人對於構成犯罪之事實，明知並有意使其發生者，為
    故意」；第2 項另規定：「行為人對於構成犯罪之事實，預
    見其發生而其發生並不違背其本意者，以故意論」。學說多
    稱前者為「直接故意」或「確定故意」；後者為「間接故意
    」、「不確定故意」或「未必故意」。至不論學說或實務分
    析故意之要素，均認為故意包括「知」與「意」的要素，刑
    法第13條第1 項所謂「明知」、第2 項所謂「預見其發生」
    ，均屬知的要素。而刑法第13條第1 項所謂「有意使其發生
    」、第2 項所謂「其發生並不違背其本意」，則均屬於意的
    要素。本院以為，「故意」的構成應僅以行為人對於犯罪事
    實的認知為要件。亦即具備「知」（即學說常使用之「預見
    」）的要素即足，所謂的「有意使其發生」，毋寧即係闡明
    「知」的要素，蓋「知情行為永遠不違背其本意」，亦即高
    度的「知」與「意」，雖學說及實務通稱為直接故意，而將
    其當作故意的「定義」，惟所謂定義必須是包含充分及必要
    條件，從必要條件觀之，既然刑法第13條第2 項將較低度的
    「知」與「意」亦作為故意的要件，就沒有理由反而將高度
    的知與高度的意當作故意的要件，因而我國刑法對於故意的
    定義應該是在刑法第13條第2 項，而非第1 項（黃榮堅教授
    同此見解，參見所著，刑法解題－關於故意及過失，收錄於
    氏著，刑法問題與利益思考，1995年6 月，初版，第1 頁《
    第31頁》以下）。簡言之，所謂的直接故意，嚴格說來，既
    然行為人有意使其發生，是屬於行為人所追求的目的狀態，
    而不僅僅是中間目的或最後目的的附帶結果而已，此種故意
    應該是「意圖」故意，即最強度的故意，根本上放棄直接或
    間接故意的區分法，以刑法第13條第2 項作為故意的定義，
    且重點在於「知」的要素，即以「預見」為準（參見黃榮堅
    ，基礎刑法學《上》，2006年9 月，三版，第437 頁以下，
    黃教授尚認為所謂「違背其本意」的概念，違背刑法規範之
    基本意義，進而主張刑法第13條關於故意的規定應改弦易張
    ，重新規定）。從而，是否具有故意，應以行為人是否「預
    見」犯罪事實構成要件的實現，至於究竟有無預見，必須經
    由推論的過程才能得出結論，依據已存在的事實及證據，來
    推論行為人對於事實的發生是否預見，且此處的預見應以有
    「預見可能性」為前提，而決定有無預見可能性的因素包括
    「知識」及「用心」，蓋無知不是刑罰的對象，而在行為人
    已具備足夠知識的前提下，即應以法律所設想之一般智識謹
    慎者的狀態，用以判斷行為人對於侵害事實的發生是否具備
    足夠的預見可能性，換言之，以刑罰的威嚇使行為時之行為
    人提高用心，而動用其既有之知識去預見侵害事實的發生，
    而產生迴避的動機及行為，尤其在刑法第13條第2 項仍有「
    其發生並不違背其本意」之文字下，至少應參考學說上的「
    防果理論」標準，除非行為人以實際的行動顯示其避免法益
    侵害結果發生的意願（亦即行為人之行為目的就是為保護法
    益免於侵害），否則，祇要行為人認識構成要件事實發生之
    可能性，行為人的行為即是出於故意。又預見（可能性）之
    標準，本院仍採通說主張兼顧主、客觀標準的折衷說，亦即
    以一般人的注意能力為判斷標準，兼顧行為人個人的注意能
    力為上限，亦即行為人個人注意能力超過一般人之注意能力
    時，以一般人注意能力作為判斷預見可能性之標準；行為人
    個人注意能力不及一般人注意能力時，以行為人個人注意能
    力為判斷預見可能性之標準。從實證上（或說統計學）的角
    度，是否預見的判斷，也建立在對於相同事實觀察的統計數
    字基礎上，當愈多相同條件者處於行為人行為當時的情形下
    ，得預見事實的發生，即愈能判斷行為人有預見的故意；而
    判斷是否預見，更須依據行為人的智識、經驗，例如行為人
    的社會年齡、生活經驗、教育程度，特別是對於社會新聞的
    吸收，以及行為時的精神狀態等，綜合判斷推論行為人是否
    預見。
  (三)查本案被告於警詢、偵訊及本院準備程序均否認犯行，辯稱
    （略以）：伊係看報紙找工作，不知對方會拿伊提款卡去騙
    人云云。惟查：
  1.被害人甲○○在家中上網尋找網路援交，接獲上開詐欺集團
    成員來電，要求甲○○依其指示匯款，甲○○一時不察而陷
    於錯誤，依據來電指示，依序於同日晚上7 時23分許、8 時
    34分許、10時5 分許、10時7 分許、10時10分許、10時23分
    許，分別匯入新臺幣（下同）40,000元、26,000元、98,000
    元、2,000 元、1,000 元、1,000 元，共計168,000 元，至
    乙○○上揭帳戶之事實，業據證人即被害人甲○○於警詢中
    指述明確，復有被告前向渣打國際商業銀行股份有限公司三
    民分行申設之存款帳戶（戶名：乙○○，帳號：0000000000
    0 號）開戶資料暨存款往來明細、被害人甲○○之渣打銀行
    自動櫃員機交易明細表6 紙等物在卷可參，足見被告所有上
    述銀行帳戶，確為詐欺集團成員所使用。
  2.按金融存簿帳戶，是關個人財產權益之保障，一般均應有需
    妥善保管存摺、提款卡、印章，甚且使用之密碼，以防被他
    人冒用及盜領之認識，難認有何理由得自由流通使用，且縱
    有特殊情形需將存摺、印章、提款卡等交付他人，亦必先深
    入瞭解其用途後再為提供，方符一般人民日常生活經驗。此
    外，金融帳戶為個人理財工具，一人同時開立多家金融機關
    帳戶輒屬常見，開立亦無特殊限制及困難，至有需求金融帳
    戶之情形，不自行向金融機關申請開立，反向他人借用、購
    買供己使用，衡諸現今社會上詐欺頻傳，多係詐騙集團以電
    話、簡訊詐欺被害人利用ATM 轉帳至人頭帳戶之情形，業已
    屬社會所共聞共知之經驗，故任意交付、轉賣帳戶與他人，
    受讓人係從事財產犯罪，除有特殊理由，難謂不知係助長他
    人犯罪。被告辯稱係為應徵工作而交付密碼等情，經提出報
    紙廣告佐證，及被告辯稱前後均一致等情，當認有合理懷疑
    而可信為真。惟被告於偵查中自陳先前從事之工作，未曾有
    須提供提款卡之情形，又被告既曾從事人力仲介助理專員，
    應有較其他無此工作經驗之人對於應徵工作之常情有更深之
    瞭解，對於須提供提款卡始能應徵工作之異常情形，顯難以
    「為了找工作，以為就是這樣」等詞推諉為不知。再觀諸被
    告前揭帳戶之交易明細，於98年8 月10日14時44分許，有將
    帳戶內存款45,159元全部提領之紀錄，被告自陳係怕對方將
    伊的錢盜領，所以在交付提款卡前，自行先將存款全部提領
    等情，足認被告對於其帳戶可能遭對方不法使用已有預見，
    而一般智識者均足預見此時帳戶極有可能用以詐騙他人存提
    金額使用，被告並非初次接觸使用提款卡者，更非智能障礙
    之人，對於此等社會生活經驗，當亦有認識，被告既具此等
    知識，卻又不用心防止他人可能遭詐騙之結果發生，竟基於
    自私的僅考量自身必須儘速找到工作之利益衡量，而漠視他
    人可能因其交付帳戶、密碼之行為，致財產上受害之可能性
    。被告既有此預見，復未採取任何有效防止犯罪結果發生之
    舉，而仍將存簿帳號、金融卡等物交付他人使用，雖無積極
    證據顯示被告與該詐騙集團成員有共同詐欺之犯意聯絡，但
    其有幫助他人犯詐欺罪之意甚明。
  (四)綜上，本件足認被告確有將上開帳戶之提款卡及密碼交付並
    告知詐欺集團使用事證明確，被告犯行堪予認定，應依法論
    科。
三、論罪科刑之依據：
    按幫助犯之成立，主觀上行為人須有幫助故意，客觀上須有
    幫助行為，意即需對於犯罪與正犯有共同之認識，而以幫助
    之意思，對於正犯資以助力，而未參與實施犯罪之行為者而
    言（參照最高法院75年度臺上字第1509號、88年度臺上字第
    1270號判決意旨）。被告將其所有銀行帳戶之提款卡與密碼
    交付予詐騙集團成員作為詐騙財物之用，被告顯係基於幫助
    他人詐欺財物之犯意，且所為提供銀行帳戶予他人之行為，
    亦屬刑法詐欺罪構成要件以外之行為，其既以幫助他人詐欺
    之意思而參與犯罪構成要件以外之行為，核其所為係犯刑法
    第30條第1 項前段、刑法第339 第1 項之幫助詐欺罪，並應
    依刑法第30條第2 項之規定減輕其刑。原審審酌被告明知詐
    騙行為猖獗，竟仍提供其申辦之系爭帳戶予他人使用，助長
    他人犯罪之風氣，並使不法份子易於逃避犯罪之查緝，嚴重
    破壞社會治安及造成被害人尋求救濟之困難，所為誠屬不該
    ，且被告犯後未能坦承犯行，未見有何悔悟之意，復審酌證
    人即被害人甲○○受詐欺集團施用詐術後陷於錯誤，依據某
    姓名年籍不詳詐欺集團成員之指示，前後6 次共計匯款168,
    000 元至系爭帳戶內，旋遭提領一空，證人所受財產上損失
    甚鉅，惟念被告之素行尚可，無前科紀錄，此有臺灣高等法
    院被告前案紀錄表1 份在卷為憑，及其智識程度、生活狀況
    等一切情狀，於法定刑5 年以下有期徒刑、拘役或科罰金之
    範圍內，量處被告有期徒刑4 月，並諭知易科罰金之折算標
    準，且未宣告緩刑，尚符憲法比例原則及平等原則之要求，
    原審刑罰裁量權之行使並無違法不當之處。從而，被告原於
    上訴狀表示，伊因求職遭詐騙集團騙取銀行提款卡及密碼為
    由，提起上訴，為無理由，應予駁回。惟查被告未曾因故意
    犯罪受有期徒刑以上刑之宣告者，此有臺灣高等法院被告前
    案紀錄表1 份附卷足考，且其犯後終能與被害人甲○○達成
    調解，有99年度附民移調字第294 號調解筆錄附卷可稽，公
    訴檢察官亦未反對宣告被告緩刑。是本案無論自一般或特別
    預防之刑罰考量目的，均認原審簡易判決所宣告之刑，以暫
    不執行為適當，爰併諭知緩刑2 年，予被告自新之機會。
據上論斷，應依刑事訴訟法第455 條之1 第1 項、第3 項、第36
8 條、刑法第74條第1 項第1 款，判決如主文。
本案經檢察官洪敏超到庭執行職務
中    華    民    國    99    年    7     月    29    日
                  刑事第六庭  審判長法  官  錢建榮
                                    法  官  呂美玲
                                    法  官  宣玉華
以上正本證明與原本無異。
不得上訴。
                                    書記官  陳育萱
中    華    民    國    99    年    8     月    6     日
附錄本案論罪科刑依據之法條：
中華民國刑法第339條
（普通詐欺罪）
意圖為自己或第三人不法之所有，以詐術使人將本人或第三人之
物交付者，處5 年以下有期徒刑、拘役或科或併科1 千元以下罰
金。
以前項方法得財產上不法之利益或使第三人得之者，亦同。
前二項之未遂犯罰之。

司法院資訊處製作；財團法人民間司法改革基金會備份。
